【裁判字號】    97,建上,32
【裁判日期】    970708
【裁判案由】    給付承攬報酬
【裁判全文】
臺灣高等法院民事判決                  97年度建上字第32號
上  訴  人  太平洋建設股份有限公司
法定代理人  甲○○
訴訟代理人  姚文勝律師
            林志強律師
被 上 訴人  交通部鐵路改建工程局(原交通部台北市區地○○
            路工程處)
法定代理人  乙○○
訴訟代理人  張嘉真律師
            陳鵬光律師
            黃舒瑜律師
            吳典倫律師
上列當事人間請求給付承攬報酬事件，上訴人對於中華民國九十
七年一月三十日台灣台北地方法院九十五年度建字第二三二號第
一審判決提起上訴，經本院於九十七年六月二十四日言詞辯論終
結，判決如下：
    主    文
上訴駁回。
第二審訴訟費用由上訴人負擔。
    事 實 及 理 由
一、本件上訴人聲明求為判決：(一)原判決廢棄。(二)被上訴人應給
    付上訴人新台幣（下同）三千七百九十六萬七千零十二元，
    及自起訴狀繕本送達之翌日起，至清償日止，按年息分之五
    計算之利息。(三)願供擔保請准宣告假執行。
    被上訴人聲明求為判決：(一)上訴駁回。(二)如受不利判決，願
    預供擔保，請准宣告免為假執行。
二、上訴人起訴主張：兩造於民國（下同）八十八年八月間簽訂
    工程合約書（下稱系爭工程合約書），約定由伊向被上訴人
    承攬「新五堵隧道段及五堵貨場工程」（下稱系爭工程），
    總工程款五億三千五百七十萬元，工期在九十日以下者，自
    開工之日起每十日計價付款一次；工期在九十一日以上者，
    每十五日計價付款一次；施工期限原約定其中新五堵隧道工
    程於開工後六百六十個日曆天完工、五堵貨運場土建工程於
    開工後七百九十一個日曆天完工（其中既有舊五堵隧道加固
    補強之所有工作，須自開工日起一百八十三個日曆天內完工
    ，不得展延），伊已於接獲被上訴人通知開工之八十八年七
    月十六日開工，原預定於九十一年一月三日完工，嗣因系爭
    工程施作期間，發生用地取得遲延、颱風天災，及被上訴人
    三次變更設計等不可歸責於伊之事由，經被上訴人核定展延
    工期六次，共達五百十一日，最後於九十二年六月三十日全
    部竣工，並於九十三年九月十三日正式驗收合格；惟伊因此
    支出展延工期成本三千四百八十七萬八千零八十八元，並因
    勞動基準法第三十條修正，致法定工時縮短之成本增加費用
    一百二十八萬零九百七十一元，總計三千六百十五萬九千零
    五十九元，加計百分之五營業稅後為三千七百九十六萬七千
    零十二元，非伊於投標時所能預見，伊已於九十四年十二月
    六日函請被上訴人增加給付上開金額，惟被上訴人至今猶置
    之不理等情，爰依民法第四百九十條第一項、第四百九十一
    條第一項、第二百二十七條、第二百三十一條、第二百三十
    四條、第二百四十條、及第二百二十七條之二之規定，求為
    命被上訴人給付三千七百九十六萬七千零十二元並加計法定
    遲延利息之判決。
    被上訴人則以：上訴人主張損害賠償請求之事由均發生於系
    爭工程九十二年六月三十日完工以前，其遲至九十五年八月
    二十八日始提起本件訴訟，早已逾民法第五百十四條第二項
    或第一百二十七條第七款所規定一年或二年之消滅時效；又
    系爭工程用地之徵收取得，於強制拆除時為部分地主強烈抗
    爭致有延誤，屬不可抗力，非可歸責於伊之事由。況用地取
    得遲延及伊先後三次變更工程設計，亦經兩造先後舉行六次
    工程展延會議及三次變更工程設計協調會議，而達成展延工
    期及追加工程款之協議，上訴人自不得於全部工程已驗收合
    格，且全部工程款已請領完畢後，再藉詞為額外請求等語，
    資為抗辯。
三、兩造不爭執之事實：
    (一)兩造於八十八年八月間簽訂系爭工程合約，由上訴人承攬
      被上訴人之系爭工程，約定總工程款五億三千五百七十萬
      元；工期在九十日以下者，自開工之日起每十日計價付款
      一次；工期在九十一日以上者，每十五日計價付款一次；
      施工期限原約定其中新五堵隧道工程於被上訴人發函通知
      七日內開工，原約定之工程期限：一、新五堵隧道段工程
      於開工後六百六十日曆天完工、二、五堵貨場土建工程於
      開工後七百九十一日曆天完工，其中五堵隧道加固補強之
      工作，需自甲方（指被上訴人）指定之開工日起一百八十
      三日曆天內完工，不得展期。但如因甲方變更設計或特殊
      情形，致影響完工期限時，應依工程合約第四條工期展延
      之約定辦理，預定於九十一年一月三日完工，惟展延至九
      十二年六月三十日竣工，並於九十三年九月十三日驗收合
      格，並已發給上訴人工程保留款（見原審(一)卷十二頁至三
      十頁之系爭工程合約書、三四頁之工程結算驗收證明書、
      (二)卷五十頁至七七頁之工程說明書）。
    (二)系爭工程自九十一年一月三日起展延至九十二年六月三十
      日止，計展延六次，其中第一次展延工期一百零八天、第
      二次展延工期一百七十九天、第三次展延工期七十四天、
      第四次展延工期五十四天、第五次展延工期六十六天、第
      六次展延工期三十天，共計五百十一日（見原審(一)卷三五
      頁之上訴人提出工程期限展延說明、二二六頁至二四六頁
      之六次展延工期會議紀錄）。
    (三)系爭工程嗣經被上訴人三次變更設計，兩造先後於九十年
      七月四日、九十一年九月十七日、及九十二年六月十三日
      達成協議而簽訂變更設計及追加減工程款簽認單（見原審
      (一)卷二五四頁至二六五頁、(三)卷一一六頁至一四五頁）。
四、上訴人雖主張：伊向被上訴人承攬系爭工程，施工期限原約
    定其中新五堵隧道工程於開工後六百六十個日曆天完工、五
    堵貨運場土建工程於開工後七百九十一個日曆天完工，伊已
    於八十八年七月十六日開工，並預定於九十一年一月三日完
    工，嗣因系爭工程施作期間，發生用地取得遲延、颱風天災
    ，及被上訴人三次變更工程設計等不可歸責伊之事由，經被
    上訴人核定展延工期六次，共達五百十一日，最後於九十二
    年六月三十日全部竣工，並於九十三年九月十三日正式驗收
    合格；惟伊因此支出展延工期成本三千四百八十七萬八千零
    八十八元，並因勞動基準法第三十條修正，致法定工時縮短
    之成本增加費用一百二十八萬零九百七十一元，總計三千六
    百十五萬九千零五十九元，加計百分之五營業稅後為三千七
    百九十六萬七千零十二元，非伊於投標時所能預見，伊已於
    九十四年十二月六日函請被上訴人增加給付上開金額，為被
    上訴人所拒云云。惟被上訴人則以前開情詞置辯；且查：
  (一)兩造於系爭工程合約書第三條第一項約定：「本工程應由乙
    方（指上訴人）依照甲方（指被上訴人）之規定，於決標後
    甲方以正式函件通知後七天內開工，同時提出開工報告，並
    於開工後依工程說明書第二條規定之工程期限內將本工程完
    工，但如因甲方變更設計或特殊情形，致影響完工期限時，
    應依第四條規定辦理展延」；並於第四條工期展延欄約明：
    「本工程施工期間如有下列情況而影響工期，確非可歸責乙
    方事由所致者，乙方應於事故發生或消失後十四日內提出書
    面申請，按實展延工期，由雙方協議決定之，逾期不受理：
    一、不可抗力之事故。二、甲方書面要求全部或局部停工。
    三、因變更設計或工程數量增加而影響關鍵作業者。四、由
    甲方自辦或甲方之其他承造人之相關工程之延誤而影響本工
    程之進行。五、甲方應辦理事項未及時辦妥，或其他可歸責
    於甲方之原因」（見原審(一)卷十二頁、十三頁），為兩造所
    不爭執。準此，顯見上訴人於簽訂系爭工程合約時，就被上
    訴人如有變更工程設計或因特殊情形，致影響完工期限時，
    已預見其得依系爭工程合約第四條之約定，申請展延工期，
    情至明顯。上訴人主張伊無法預見有上開展延工期之情形云
    云，殊不足取。
  (二)上訴人承攬系爭工程後，系爭工程用地徵收為部分地主激烈
    抗爭，致取得遲延，另因颱風天災期間無法施工，及經被上
    訴人三次變更工程設計等事由，業經兩造先後舉行六次工程
    展延會議、及三次變更工程協調增加工期及追加減工程款會
    議，而達成展延工期共計五百十一日，及追加工程款一億二
    千三百五十五萬六千零六元。茲分述如下：
  1.兩造於八十九年四月八日舉行第一次工程展延會議，就用地
    取得部分達成如下決議：「場區內用地取得、點交時程以八
    十九年二月二十三日為基準，較原合約八十八年七月十六日
    晚七個月，要徑工程項目隧道西側洞口邊坡工程配合調整至
    八十九年三月三十一日開始，則整體工時較原合約晚四個半
    月」（見原審(一)卷二二七頁之該次會議紀錄）。
  2.兩造復於九十年二月六日舉行第二次工程展延會議，就象神
    颱風天災一事達成如下結論：「請太平洋建設將工期展延之
    計算式詳列，其中因用地展延工期若與象神颱風影響有所重
    覆時要將其扣除」（見原審(一)卷二二九頁）；嗣上訴人以八
    十九年十一月二四日 (89) 太新五發文字第0-A-0233號備忘
    錄明載：「有關本工程受『象神颱風』影響所致之工期展延
    乙案，詳如說明2：『象神颱風』過境後， 本工程工區淹水
    ，對外通道阻絕、供電及供水中斷等，造成全面停工計十二
    天；對於個別工項之工期影響共計二百八十三天」（見原審
    (一)卷二三一頁）。
  3.兩造嗣於九十一年六月十日舉行第三次展延工期會議，依上
    訴人九十一年六月十八日 (91)太新五發文字第0-A-454號備
    忘錄所附「第三次工期展延說明」載明：「『九十年九月十
    六日納莉颱風及其後洪水影響、本工程第一次變更設計及隧
    道淺覆蓋段（變更設計）加強配筋案及東西正線軌道切換作
    業展期』等四項為本次申辦工期展延之事由，計展延工期七
    十四天」（見原審(一)卷二三二頁至二三五頁）。
  4.兩造嗣又因被上訴人辦理第二次變更設計而於九十一年九月
    間舉行第四次工期展延會議，上訴人於九十一年十月一日（
    91 )太設營一發字第0五一四號函載明：「有關本公司承攬
    之新五堵遂道段及五堵貨場工程，配合第二次變更設計修正
    工程完工期限自九十一年十二月三十一日展延五十個日曆天
    ，完工期限修正為九十一年二月二十三日」（見原審(一)卷二
    三六頁至二三八頁）。
  5.兩造復於九十二年二月十二日及同年四月二十五日因被上訴
    人辦理第三次變更設計，含 「聯外道路A出口變更新增擋土
    排椿改善路口線形」、「幸福水泥公司要求五堵貨場地坪變
    更設計」、「聯A及聯C新增護欄」、 及「聯A新增擋牆」而
    舉行第五次及第六次工期展延會議，並達成同意展期三十個
    日曆天之結論（見原審(一)卷二三九頁至二四六頁之該二次會
    議紀錄）。
  6.兩造另於九十年七月四日簽訂第一次變更工程設計（臨時軌
    道之路基工程）簽認單，約定追加減工程款，共淨增工程款
    六千三百六十一萬九千二百五十八元，並於第六條附則載明
    ：「除本單簽認各項外其他有關工程事項悉照原契約辦理」
    （見原審(一)卷二五四頁至二五七頁之變更設計工程簽認單、
    議價紀錄及工程說明書）。
  7.兩造又於九十一年九月十七日簽訂第二次變更工程設計（替
    代聯外道路工程）簽認單，約定追加減工程款，共淨增工程
    款四千九百零七萬四千二百九十四元，並於第六條附則載明
    ：「除本單簽認各項外其他有關工程事項悉照原契約辦理」
    （見原審(一)卷二五八頁至二六一頁之變更設計工程簽認單、
    議價紀錄及工程說明書）。
  8.兩造又於九十二年六月十三日簽訂第三次之變更設計工程（
    聯外道路Ａ東口路口加寬工程）簽認單，約定追加減工程款
    ，共淨增工程款二千七百五十萬六千三百八十六元，並於第
    六條附則載明：「除本單簽認各項外其他有關工程事項悉照
    原契約辦理」（見原審(一)卷二六二頁至二六五頁之變更設計
    工程簽認單、議價紀錄及工程說明書）。
  (三)綜上各情，系爭工程之用地徵收為部分地主激烈抗爭，致取
    得遲延、另因象神颱風及納莉颱風期間無法施工，而影響工
    期部分，均屬不可抗力之事故，亦非可歸責於被上訴人之事
    由；另因被上訴人辦理第二次及第三次變更設計而需展延工
    期部分，上訴人既均依系爭工程合約書第四條之約定，向被
    上訴人申請展延，並經兩造先後舉行六次工程展延會議，被
    上訴人亦已同意展延工期共五百十一日，上訴人已享有免去
    逾期違約罰款之不利益，況被上訴人嗣已提供用地予上訴人
    施作，上訴人亦已在展延之工期內完成承攬之系爭工程，並
    經被上訴人於九十三年九月十三日驗收合格，並已發給上訴
    人全部工程保留款，為兩造所不爭執，已如上述。又就被上
    訴人先後三次變更工程設計部分，亦經兩造先後舉行三次協
    調會議，並均達成協議而簽訂變更工程簽認單，因而追加工
    程款共計一億四千零十九萬九千九百三十八元（其計算式為
    ：63,619,258元＋49,074,294元＋27,506,386元＝140,199,
    938元）， 為兩造所不爭執，已如上述。顯見兩造確已就上
    開三次變更工程設計應增加之工期及工程款作充分之考量，
    並達成協議而載明於上開展延工期會議紀錄及變更工程設計
    簽認單；且系爭工程合約書第二十四條列為附件之工程說明
    書（為系爭合約書一部分）於五、一般說明欄：第五十七條
    復載明：「施工階段若有變更設計時，合約內已有之工程項
    目單價，需依照原合約之單價，不另訂單價」（見原審(二)卷
    七二頁），復為兩造所不爭執。足見系爭工程因變更工程設
    計而需展延工期部分，業已依原合約之單價計算追加工程款
    ，上訴人已不得再就展延工期部分請求增加工程款，且上訴
    人既已與被上訴人達成協議同意展延工期及追加工程款，自
    不得再主張被上訴人於展延工期期間為受領工程遲延及不完
    全給付。上訴人於系爭工程竣工經驗收合格，並經被上訴人
    依系爭工程合約書第五條第四項之約定，發還上訴人全部工
    程保留款後，再事就系爭工程之用地取得遲延、颱風天災期
    間無法施工及因被上訴人變更工程設計展延工期部分予以請
    求增加承攬報酬及其他費用，應屬無據。
  (四)上訴人雖另主張本件有情事變更原則之適用云云，惟兩造間
    系爭承攬契約既已履行完畢，而歸於消滅，已如上述。自無
    增減給付之可言（最高法院五十五年度台上字第一ＯＯ五號
    、七十年度台上字第二六Ｏ七號判決參照）。足見上訴人所
    為之上開主張，殊不足取。
  (五)上訴人雖又主張因勞動基準法第三十條修正，致法定工時縮
    短，造成伊之成本增加云云，惟查此係因法令變更所致，並
    非系爭工程之工期展延所造成，且兩造既經協議展延工期及
    增加給付上訴人工程款，已如上述，上訴人自不得於結案後
    藉任何理由再事額外請求增加工程款。是上訴人依給付遲延
    及不完全給付之規定，請求損害賠償，亦不足取。
五、從而，上訴人依據民法第四百九十條第一項、第四百九十一
    條第一項、第二百二十七條、第二百二十七條之二、第二百
    三十一條、第二百三十四條、及第二百四十條之規定，請求
    被上訴人給付三千七百九十六萬七千零十二元，及加付法定
    遲延利息，自屬不應准許。原審所為上訴人敗訴之判決，所
    持理由雖與本院不同，但其結果並無二致，仍應予以維持。
    上訴論旨指摘原判決不當，求予廢棄改判，應認為無理由。
六、至兩造其餘之攻擊或防禦方法及未經援用之證據，經本院斟
    酌後，認為均不足以影響本判決之結果，自無逐一詳予論駁
    之必要，併此敘明。
據上論結，本件上訴應認為無理由，依民事訴訟法第四百四十九
條第二項、第七十八條，判決如主文。
中    華    民    國    97    年    7     月     8    日
                  民事第六庭
                        審判長法  官  林鄉誠
                              法  官  梁玉芬
                              法  官  楊豐卿
正本係照原本作成。
如不服本判決，應於收受送達後20日內向本院提出上訴書狀，其
未表明上訴理由者，應於提出上訴後20日內向本院補提理由書狀
（均須按他造當事人之人數附繕本）上訴時應提出委任律師或具
有律師資格之人之委任狀；委任有律師資格者，另應附具律師資
格證書及釋明委任人與受任人有民事訴訟法第466條之1第1項但
書或第2項（詳附註）所定關係之釋明文書影本。
中    華    民    國    97    年    7     月    8     日
                              書記官  殷丹妮
附註：
民事訴訟法第466條之1（第1項、第2項）：
對於第二審判決上訴，上訴人應委任律師為訴訟代理人。但上訴
人或其他法定代理人具有律師資格者，不在此限。
上訴人之配偶、三親等內之血親、二親等內之姻親，或上訴人為
法人、中央或地方機關時，其所屬專任人員具有律師資格並經法
院認為適當者，亦得為第三審訴訟代理人。


司法院資訊處製作；財團法人民間司法改革基金會備份。
